臺灣高等法院刑事判決　　　　　　　　 96年度上訴字第856號
上　訴　人
即　被　告　乙○○
　　　　　　　　　　　室
上列上訴人因妨害自由案件，不服臺灣士林地方法院95年度訴字
第968號，中華民國95年12月29日第一審判決（起訴案號：臺灣
士林地方法院檢察署95年度偵字第2685號），提起上訴，本院判
決如下：
    主  文
上訴駁回。
    事  實
一、乙○○與甲○○係朋友，甲○○於民國（下同）94年8月23
    日下午3時許，前往臺北市大同區○○○路198號3樓第123室
    乙○○住處，欲向乙○○索回國民身分證，乙○○藉詞甲○
    ○尚有債務未還為由，竟與石金堂（業經本院95年度訴字第
    1075號判處罪刑確定）、江林城（已死亡，另經檢察官為不
    起訴處分）共同徒手毆打甲○○後，復共同基於以非法方法
    剝奪人行動自由之犯意聯絡，於同日下午3時20分許，強押
    甲○○搭乘計程車前往臺北市大同區○○○路36號國泰世華
    商業銀行建成分行，先申請補發金融卡，再命甲○○當場操
    作自動付款機，分別提領新台幣（下同）1,000元及500元，
    交付予乙○○，乙○○因不滿還款金額太少，再與江林城共
    同毆打甲○○，致甲○○前後兩次共計受有右耳後方挫傷、
    頭部挫傷、背部挫傷等傷害（傷害部分未據告訴）。嗣至同
    日下午3時50分許，甲○○趁隙跳上計程車，始逃離現場並
    報警處理，經警循線而查獲上情。
二、案經甲○○訴由臺北市政府警察局大同分局報告臺灣士林地
    方法院檢察署檢察官偵查起訴。
    理  由
一、上訴人即被告乙○○經合法傳喚未到庭應訊，惟查上揭犯罪
    事實，業據被告於原審審理中坦承不諱，核與告訴人甲○○
    於警詢及偵訊時之指訴、共犯石金堂及江林城另案於原審法
    院95年度訴字第1075號案件偵訊中供述之情節大致相符，並
    有錄影監視光碟四片、光碟內容翻拍照片二十四張，及臺灣
    士林地方法院檢察署勘驗筆錄1紙在卷足資佐證，足認被告
    上開自白與事實相符，而可採信。本件事證明確，被告非法
    剝奪他人行動自由犯行，堪以認定，應予依法論科。
二、核被告所為，係犯刑法第302條第1項之剝奪人之行動自由罪
    ，而按修正刑法係自95年7月1日起施行，在此之前，刑法分
    則編有關罰金刑之貨幣單位係銀元；且依刑法分則編應處罰
    金者，應適用罰金罰鍰提高標準條例第1條、第4條之規定。
    亦即應按各該具體條文制定或修正之先後，定其提高之倍數
    。惟被告行為後，刑法施行法增訂第1條之1，於95年6月14
    日經總統公布，並自同年7月1日起施行；該條規定：「中華
    民國94年1月7日刑法修正施行後，刑法分則編所定罰金之貨
    幣單位為新臺幣。94年1月7日刑法修正時，刑法分則編未修
    正之條文定有罰金者，自94年1月7日刑法修正施行後，就其
    所定數額提高為30倍。但72年6月26日至94年1月7日新增或
    修正之條文，就其所定數額提高為3倍」。亦即自95年7月1
    日起，刑法分則編所定罰金之貨幣單位，由原來之銀元改為
    新臺幣；且94年1月7日刑法修正時，刑法分則編未修正之條
    文定有罰金者，自95年7月1日起，有關罰金之數額提高為30
    倍。本件被告係犯刑法第302條第1項之剝奪人之行動自由罪
    ，該罪有罰金刑之處罰，且自24年7月1日公布施行後，即未
    再修正，依增訂刑法施行法第1條之1之規定，其罰金以新台
    幣為單位，數額應提高30倍。此與修正前之罰金以銀元為單
    位，適用罰金罰鍰提高標準條例之結果應提高10倍者，對被
    告而言，並無不利（新臺幣與銀元之比例為1：3，換算結果
    ，亦為30倍），依修正後刑法第2條第1項前段之規定，自應
    適用修正前之規定。
三、復按刑法第三百零二條之妨害自由罪，係妨害他人自由之概
    括的規定，故行為人具有一定目的，以非法方法剝奪人之行
    動自由者，除法律別有處罰較重之規定（例如略誘及擄人勒
    贖等罪），應適用各該規定處斷外，如以使人行無義務之事
    ，或妨害人行使權利為目的，而其強暴脅迫復已達於剝奪人
    行動自由之程度，即祇成立本罪，不應再依同法第三百零四
    條論處。誠以此項使人行無義務之事，或妨害人行使權利之
    低度行為，應為非法剝奪人之行動自由之高度行為所吸收，
    不能以其目的係在使人行無義務之事，或妨害人行使權利，
    認為係觸犯刑法第三百零二條第一項及第三百零四條第一項
    罪名，而依刑法（指修正前刑法）第五十五條從一重處斷，
    最高法院著有93年台上字第3309號判決要旨可資參照。本件
    被告乙○○與石金堂、江林城共同剝奪被害人甲○○行動自
    由之目的，即在迫使被害人甲○○給付並無履行義務之金錢
    ，故核被告乙○○所為，係犯刑法第三百零二條第一項之非
    法剝奪人之行動自由罪，起訴意旨認為被告乙○○係犯上開
    二罪論以牽連犯，容有誤會，應予敘明。被告乙○○與石金
    堂、江林城三人間，就上開犯行，有犯意聯絡及行為分擔，
    為共同正犯（按95年7月1日修正施行之刑法第28條係法院就
    共犯審認標準見解之明文化，非屬法律之變更，不生新舊法
    比較適用問題）。
四、又查，被告行為後，刑法第41條第1項前段已修正為：「犯
    最重本刑為5年以下有期徒刑以下之刑之罪，而受6個月以下
    有期徒刑或拘役之宣告者，得以新臺幣1,000元、2,000元或
    3,000元折算1日，易科罰金。」，並於94年2月2日修正公布
    ，於95年7月1日生效施行，核與被告行為時刑法第41條第1
    項前段所規定：「以1元以上3元以下折算1日」，並適用修
    正前罰金罰鍰提高標準條例第2條前段（現已刪除）：「就
    其原定數額提高為100倍折算1日」規定之結果，則本件被告
    行為時之易科罰金折算標準，應以銀元100元以上300元折算
    1日，經折算為新臺幣後，應以新臺幣300元以上900元折算
    為1日。比較新、舊法之結果，以95年7月1日修正公布施行
    前之規定，較有利於被告，則應依修正後刑法第2條第1項前
    段，適用修正前刑法第41條第1項規定，定其折算標準。
五、原審援引刑法第2條第1項前段、第28條，修正前刑法第302
    條第1項、第41條第1項，罰金罰鍰提高標準條例第1條前段
    ，修正前罰金罰鍰提高標準條例第2條，現行法規所定貨幣
    單位折算新臺幣條例第2條等規定，並審酌審酌被告之素行
    ，犯罪之動機及目的係以剝奪告訴人行動自由之方式，強使
    告訴人返還所積欠之債務，剝奪告訴人行動自由之時間約三
    十分餘，對告訴人所生之心理危害，及被告於本院審理中坦
    承犯行，態度尚稱良好等一切情狀，量處有期徒刑肆月，如
    易科罰金以元參佰元（即新台幣九百元）折算一日，經核其
    認事用法並無不合，量刑亦稱妥適。本件被告上訴，泛言指
    摘原判決不當，為無理由，應予駁回。
六、被告經合法傳喚，無正當理由未到庭應訊，不待其陳述，逕
    行判決。
七、據上論斷，應依刑事訴訟法第三百六十八條、第三百七十一
    條，判決如主文。
本案經檢察官邱美育到庭執行職務。
中　　華　　民　　國　　96　　年　　4 　　月　　18　　日
                  刑事第三庭審判長法  官  許國宏
                                  法  官  朱光仁
                                  法  官  許增男
以上正本證明與原本無異。
如不服本判決，應於收受送達後十日內向本院提出上訴書狀，其
未敘述上訴之理由者並得於提起上訴後十日內向本院補提理由書
（均須按他造當事人之人數附繕本）。
                                  書記官  葉金發
中　　華　　民　　國　　96　　年　　4 　　月　　18　　日
附錄本案論罪科刑法條：
刑法第302 條第1 項
私行拘禁或以其他非法方法，剝奪人之行動自由者，處5年以下
有期徒刑、拘役或300元以下罰金。
